【裁判字號】    97,訴,133
【裁判日期】    970520
【裁判案由】    清償債務
【裁判全文】
臺灣雲林地方法院民事判決               97年度訴字第133號
原      告  丙○○
被      告  甲○○
上列當事人間請求清償債務事件，本院於民國97年5月6日言詞辯
論終結，判決如下：
    主      文
被告應給付原告新台幣拾伍萬元及自民國九十七年四月一日起
至清償日止，按週年利率百分之五計算之利息。
訴訟費用新台幣仟佰元由被告負擔。
本判決於原告以新台幣壹拾貳萬元供擔保後，得假執行；但被告
如以新台幣拾伍萬元為原告預供擔保後，得免為假執行。
    事實及理由
一、原告主張：被告之子乙○○前於民國94年12月20日及95年3
    月22日陸續向伊配偶許珍娜借款，並開立票載發票日分別為
    95年5 月22日、同年6 月22日及23日，面額各為新台幣（下
    同）25萬元、25萬元、30萬元之支票3 紙為據，及作為清償
    上揭債務之用；惟上揭3 紙支票經提示未獲兌現，被告為替
    乙○○解決上開債務，乃於民國96年元月下旬邀集許珍娜會
    同乙○○協商討論，要求許珍娜先退還上開3 紙支票，俾便
    乙○○辦理註銷退票紀錄恢復票信，至乙○○所積欠之上開
    借款債務，被告當場向許珍娜承諾願代為清償，惟被告僅於
    同（96）年4 月4 日及6 月25日分別匯還5 萬元後，其餘70
    萬元迄未清償，許珍娜嗣將上揭債權全數轉讓與伊，爰依消
    費借貸及債務承擔法律關係提起本訴；聲明：求為判決除假
    執行擔保金額外，如主文所示。
二、被告則以：伊未曾對原告之配偶許珍娜承諾要代替訴外人乙
    ○○償還上揭債務，且伊若願意代償上開債務，何以原告提
    出之分期償還明細表上並無伊之簽章。其次，許珍娜將乙○
    ○所簽發之前揭3 紙支票交與伊，乃因其子乙○○當時不在
    場，伊僅代乙○○收下而已。另原告提出之存摺資料，亦僅
    能證明乙○○有匯款至許珍娜帳戶之情形，無法說明伊有任
    何代償行為等語為辯；並聲明：駁回原告之訴；如受不利判
    決，請准提供擔保免為假執行。
三、得心證之理由：
  (一)原告主張：訴外人即被告之子乙○○前曾向其配偶許珍娜借
    款，並開立面額總計80萬元之支票3 紙作為清償之用；上開
    支票嗣經提示均未獲兌現等情，已據其提出彰化商業銀行存
    款憑條影本2 紙、彰化商業銀行0000－00－00000 －000 號
    綜合存款存摺節影本1 份在卷（詳本院97年度司促字第2285
    號卷第3 頁、第6 －10頁）為證，並為被告所不爭執，堪可
    信為真實。
  (二)又原告主張：被告之子乙○○在外積欠巨額債務，被告為替
    乙○○解決債務問題，曾要求許珍娜將上揭3 紙支票返還俾
    便辦理註銷退票紀錄，並向許珍娜承諾願代為分期償還上開
    款項，惟被告僅先後在96年4 月4 日及6 月25日分別匯還5
    萬元後，即未再按約履行，迄仍積欠70萬元未償，許珍娜嗣
    將上開70萬元債權轉讓與伊乙節，固據其提出分期明細表影
    本及雲林縣北港鎮農會000 －000 －0000000 －0 號活期存
    款存摺節影本各1 份在卷（見本院97年度司促字第2285號卷
    第11－14頁）為佐。惟被告除不爭執乙○○曾積欠許珍娜上
    開70萬元（下稱系爭債權）未償，及原告已自許珍娜處受讓
    系爭債權等情外，餘則否認之，並以前揭情詞為辯。惟查：
    1.原告主張：被告之子乙○○在外積欠巨額債務，已無力清
      償乙節，為被告所不爭執。
    2.其次，被告於96年4 月4 日曾匯還5 萬元予許珍娜；另同
      年6 月25日乙○○則曾償還許珍娜5 萬元，而此5 萬元現
      金乃係被告交由乙○○存至許珍娜設在雲林縣北港鎮農會
      帳戶之事實，亦經乙○○到庭陳明在卷（見97年4 月29日
      準備程序筆錄）；並為被告所不爭執。
    3.又證人許珍娜亦到庭結證：「我認識被告很久，甲○○打
      電話給我說他兒子發生事情，是否可以把票拿回來，再慢
      慢補，我就把三張票拿給甲○○，我先生說不能沒有憑據
      ，他就開立一張分期明細表，甲○○有說要幫他兒子還這
      筆錢，因為甲○○只有這個兒子，他把所有債權人都找來
      要負責。」等語綦詳（見本案卷第11頁）。
    4.再者，原告之配偶許珍娜曾將乙○○所簽發面額總計80萬
      元且經退票之上揭支票3 紙交予被告收受乙節，亦為被告
      所自認。
    5.綜上各情可知，被告之子乙○○現已無力清償對外任何債
      務，而原告之配偶許珍娜對乙○○之上開債權既尚未獲得
      清償，惟仍同意將其所執有以乙○○名義簽發用以清償上
      揭借款債務之前開支票3 紙，全數退還乙○○並由被告代
      為收受，衡諸常情，許珍娜自應係獲得某項擔保或承諾甚
      明，否則許珍娜自不可能將作為債權憑證使用之支票交還
      乙○○。其次，乙○○現已無資力清償任何債務，而有資
      力代乙○○清償對外所負債務者，僅被告而已，且被告確
      曾先後拿出5 萬元，總計10萬元，代乙○○清償積欠許珍
      娜之上開債務。職故，原告主張被告曾向許珍娜承諾願承
      擔乙○○之上揭欠款債務乙節，應非虛妄，堪可採信。
  (三)按第三人與債權人訂立契約承擔債務人之債務者，其債務於
    契約成立時，移轉於該第三人，民法第300 條定有明文。其
    次，第三人承擔債務並非要式行為，祇須得有債權人之同意
    ，其契約即已成立（最高法院20年上字第489 號判例可參）
    。再者，債務承擔，在學理上有「免責的債務承擔」及「非
    免責的債務承擔」之別，前者於契約生效後原債務人脫離債
    務關係，後者有稱為併存之債務承擔，指第三人加入債務關
    係與原債務人併負同一之債務，原債務人並未脫離債務關係
    。前者為民法第三百條明定於法典內，後者民法典則未形諸
    法文。又最高法院23年上字第3008號判例謂「債務承擔契約
    ，係以移轉債務於第三人為目的之契約，第三人與債權人間
    一有此項契約之成立，債務即移轉於第三人，嗣後原債務人
    既不復負擔債務，債權人自不得更向原債務人請求履行。」
    其所揭櫫者亦屬前者之免責債務承擔。因之在債務承擔事件
    之認事用法上，如非當事人間另有特約係屬非免責之債務承
    擔，原則上均應解係屬民法第三百條所明定之免責債務承擔
    。此外，依民事訴訟之舉證責任分配原則，主張原則或常態
    之事實者，無庸負舉證之責，主張例外或變態之事實者，則
    應負舉證之責。本件原告主張訴外人乙○○對許珍娜所負之
    借款債務前已由被告與許珍娜成立債務承擔契約，且係屬併
    存的債務承擔云云，俱為被告所否認，而原告前所提出之證
    據僅能證明被告有承諾承擔乙○○所負上揭債務之事實，至
    被告與許珍娜就本案系爭債務前曾成立併存之債務承擔乙節
    ，則未能舉證以實。職故，原告空言主張被告與許珍娜前所
    成立之系爭債務承擔契約，為屬「重疊的債務承擔」云云，
    自無所據，應非可採。準此，原告基於消費借貸及免責的債
    務承擔法律關係請求被告應給付其35萬元及自支付命令送達
    翌日即97年4 月1 日起至清償日止按法定利率計算之遲延息
    ，自屬有據，應予准許。
四、假執行之宣告：
    兩造各自陳明願供擔保，聲請宣告假執行及免為假執行，均
    核無不合，爰各酌定相當擔保金額俱准許之。
五、結論：原告之訴為有理由，依民事訴訟法第78條、第390 條
    第2 項、第392 條第2 項，判決如主文。
中    華    民    國    97    年    5     月    20    日
                  民事第一庭    法  官  蔣得忠
以上正本係照原本作成
如對本判決上訴，須於判決送達後廿日內向本院提出上訴狀
中    華    民    國    97    年    5     月    20    日
                                書記官  賴成育


司法院資訊處製作；財團法人民間司法改革基金會備份。
